臺灣高等法院民事判決　　　　　　　　　　　　　　　九十二年度上字第八九三號
　　上　訴　人　甲○○
　　訴訟代理人　李聖隆律師
　　被　上訴人　財團法人國泰綜合醫院
　　法定代理人　陳楷模
　　被　上訴人　乙○○
　　　　　　　　丙○○
　　右　三　人　　　　　　　　.
　　訴訟代理人　張家琦律師
　　　　　　　　林鳳秋律師
右當事人間請求損害賠償等事件，上訴人對於中華民國九十二年七月三十一日台灣台
北地方法院九十一年度訴字第一三六號第一審判決提起上訴並為訴之追加，本院於九
十三年八月二十三日言詞辯論終結，判決如左：
    主      文
上訴及追加之訴均駁回。
第二審及追加之訴訴訟費用由上訴人負擔。
    事      實
甲、上訴人方面：
一、聲明：
  (一)原判決廢棄。
  (二)被上訴人乙○○及財團法人國泰綜合醫院（下稱國泰醫院）應連帶給付上訴人新
    台幣（下同）一百五十九萬零三百九十六元，並自起訴狀繕本送達之翌日起至清
    償日止，依年息百分之五計算之利息。
  (三)被上訴人丙○○、乙○○及國泰醫院應連帶給付上訴人三百萬元並自起訴狀繕本
  (四)第二、三項請求，上訴人願供擔保，請准予宣告假執行。
  (五)訴訟費用由被上訴人負擔。
二、陳述：除與原判決記載相同者，茲引用之外，補稱：
  (一)上訴人在二審主張民法第一百九十一條之三侵權行為損害賠償請求權及民法第二
    百二十四條、第二百二十七條及第二百二十七條之一的債務不履行損害賠償請求
    權，均係補充事實上及法律上陳述。縱認係訴之變更追加，因請求之基礎事實同
    一，亦不必經他造同意。
  (二)被上訴人之第二次手術造成二個大瞳孔，並非一般性常規手術，手術範圍明確，
    並未記載有二個大瞳孔手術及切口或週邊虹膜切除術等項目，上訴人自3.4.手
    術後至9.7.的一年半期間內，被上訴人等均未告知有二個瞳孔，其後並否認有
    此事實，其於2.始承認手術造成了二個大瞳孔，但其後的解釋反覆無常且皆
    未舉證，不足採信。又其於虹膜上作了大切口，故被上訴人定有掀起角膜或水晶
    體及切斷眼內肌。又觀原審原證四十八、四十九、三十及證十可知，於3.4.手
    術時，被上訴人即已將虹膜永久固定在角膜的兩個位置上，故被上訴人所做確是
    二個瞳孔的手術，而非單純的切口。因此手術造成角膜毀損而影響到視機能。其
    他醫院之醫師均認應將下方瞳孔縫合，長庚醫院將瞳孔縫合後尚留一小孔係因無
    法縫合，此均可見被上訴人所為之手術違法。
  (三)OPD 眼葯水（即毛果芸香鹼）有視網膜剝離之副作用，為眼科醫師之基礎知識，
    觀原審原證三十一、三十三之二、三十四之三、三十五之四之圖 6.137、三十六
    之二、六十九之二及臺北藥師公會92北市藥師瑞字第92020 號函即可知。而中華
    民國眼科醫學會眼台 (92)字第069號函復之內容，全然不實。中眼台 (93) 字第
    074 號函未列出鑑定人員名單，其證明價值無從判斷，且其內容模糊，又未附理
    由，故不足採信。而中眼台（93）字第125 號函內容錯引文獻，且被上訴人為上
    訴人實施醫療時從未告知「若沒有適當水晶體外囊或小樑支撐時，再施行玻璃體
    切除時，需要在下方虹彩處作週邊虹彩切除術」等語，亦未提及有罹患青光眼的
    危險，故其引用文獻中「為預防瞳孔阻斷性青光眼，再施行玻璃體切除術，需要
    下方虹彩處作週邊虹彩切除術」云云，與上訴人病情無關，況被上訴人並未告知
    上訴人須做「週邊虹彩切除手術」（Peripheral iridectomy）， 上訴人亦未簽
    署手術同意書。再者，該手術係於虹彩的「上方」切除一小塊，與被上訴人於上
    訴人右眼瞳孔「下方」切除一大塊之手術不同。
  (四)乙○○誤用OPD 眼葯水造成已回貼完好的視網膜再度剝離，導致必須於3.4.作
    第二次手術。但是乙○○及丙○○不但未解決上開問題，尚逾越手術範圍嚴重損
    毀角膜及視機能，並造成二個大瞳孔的複視，其因從事醫療及因此採用之藥物有
    生損害病人之危險，故對於病人之損害應負賠償責任，又醫療行為係伴隨危險來
    源的行為，性質上屬危險活動，而醫師係唯一有能力並可能控制該危險之人（副
    作用或併發症），況其尚因提供醫療服務而獲利，自屬經營事業，故乙○○及丙
    ○○亦應依民法第一百九十一條之三規定負損害賠償責任。而國泰醫院依民法第
    一百八十八條應負連帶責任。又觀91年３月日準備狀及原証十至十一可知，上
    訴人於91年２月７日後始知其損害及賠償義務人，故本件之侵權行為損害請求權
    之時效應未消滅。
  (五)上訴人與國泰醫院成立醫療契約，而乙○○及丙○○均為其使用人，其因上開手
    術而生瑕疵給付與加害給付，故其均須負不完全給付之損害賠償責任，國泰醫院
    亦應與其負連帶損害賠償責任。
  (六)乙○○造成上訴人雙瞳，致上訴人嗣後支出醫療費用（上証一至三），依民法第
    一百九十三條第一項規定請求賠償醫藥費用九萬零三百九十六元。又上訴人受有
    精神上痛苦（上証一），雖其經濟狀況不錯（上証三），惟現已退休，而被上訴
    人均資力雄厚（上証四），且本件傷害近乎故意、復原可能性低、事發至今被上
    訴人亦不曾為探視慰問，加害程度重大，從而，就乙○○用藥不當致上訴人須做
    第二次手術之傷害部分請求慰撫金一百五十萬元，而就丙○○及乙○○第二次手
    術致上訴人雙瞳之傷害部分請求慰撫金三百萬元，應無不當。又慰撫金應以最後
    事實審言詞辯論之時作為時間計算基準，而本件行為地及損害發生地均在台北市
    ，故應以台北市市民的生活通念作為計算慰撫金的基準。
乙、被上訴人方面：
一、聲明：
  (一)上訴駁回。
  (二)如受不利判決，願供擔保，免為假執行。
  (三)訴訟費用由上訴人負擔。
二、陳述：除與原判決記載相同者，茲引用之外，補稱：
  (一)上訴人於鈞院始主張民法第一百九十一條之三及民法第二百二十四條、二百二十
    七條及二百二十七條之一之規定，係訴之變更追加，被上訴人不同意，且其請求
    基礎事實並非同一，按其於鈞院所主張之重點在於誤用 OPD眼藥水及逾越手術同
    意範圍等，惟其原審尚有主張多種爭議之醫療行為。又上訴人並無民事訴訟法第
    四四七條第一項第一款及第六款之情形，故於二審不得提出新的攻擊防禦方法。
  (二)上訴人於原審即主張「手術後看燈時，右眼一直有三個映像出現」，並提出映像
    分析圖，足見上訴人於術後就知有二個瞳孔存在，且其於原審亦謂該情形難以忍
    受，故其主張二年後看醫生始發現，並不符經驗法則，91.2.7日之診斷書上記載
    上訴人係因法律糾紛而要求給與，益可見其並非當時始知。又依上訴人之陳述，
    可知其認醫生於手術時即對其為侵權行為，故上訴人於手術後既已知上開事實，
    時效亦應自該時起算。
  (三)上訴人應證明第二次手術有可歸責被上訴人之情形，上訴人未證明，即主張被上
    訴人應舉證證明不完全給付不可歸責於被上訴人，與法不合。又醫療行為固會造
    成某程度之危險，惟其目的在於避免疾病本身之危險，而醫師亦非風險之唯一控
    制者，且醫療行為之利益主要仍為病人之健康，況醫療行為性質上亦迥異於民法
    第一百九十一條之三條立法說明所列舉之危險活動，再參照醫療法第八十二條規
    定，可知民法第一九一條之三應不適用於醫療事業和醫療行為。
  (四)乙○○對上訴人使用OPD藥水並無不當，因視網膜剝離手術施行後，常因眼壓高
    而必須使用降眼壓藥水，上訴人視網膜再度剝離係因自發性再剝離所致，證四、
    五、六、七、八均可證。觀眼科學會第二、三次回函亦可知視網膜剝離之主要原
    因係因增殖性病變。第二次手術並無逾越手術同意書範圍，因手術中預期右眼前
    房(即虹彩至角膜間之空間)於手術後會變得較靠近，始在上訴人虹彩處預作一切
    口，此觀眼科醫學會第二、三次回函亦可知此為可行之步驟。惟未掀起角膜及水
    晶體、切斷眼內肌，更未因此嚴重損毀角膜及視機能，觀證十即可知，且後上訴
    人於長庚縫合後，虹彩處亦留有切口，可知當初預留切口確有必要。
  (五)請求之慰撫金過高，且其所提出之長庚醫院醫療單據無法看出就診之項目及支出
    明細，被上訴人否認與本件醫療事件有關。
  (六)上訴人手術前後之視力無顯著差別，上訴人以91年９月日長庚醫院檢視其右眼
    矯正視力僅０．０１至０．０２５為系爭手術後視力之基準，惟系爭手術完成後
    至該時點已有二年半，況於該期間內尚有多位醫師之醫療行為介入，故該主張實
    不可採。況觀長庚紀念醫院91年１０月４日診斷證明（爭證五四）可知其視力為０
    ．０１至０．０２５係因「右眼角膜」，而非視網膜所致，且上訴人接受長庚醫
    院之手術後，視力仍分別僅為０．０１、０．０２５（辯證九），更可知被上訴
    人並非因系爭手術而致視力受損。
  (七)上訴人遲至93年７月日始主張其於國泰醫院時無「網膜剝離且波及視中心黃斑
    部」之情形，該主張非真實，且其於之前之言詞辯論期日就眼科醫學會所指其有
    上開情形亦未爭執，應視同自認。況於爭證五九之病歷記載中已指出其於國泰醫
    院時即被告知黃班部有水腫。又上訴人就眼科醫學會函附件二醫學文獻中「網膜
    病變併發視網膜剝離，手術後平均視力為零點一」之論述並無爭執。再者，眼科
    醫學會函附件二文獻雖係於一九八八年發表，惟本件僅係就人體組織發生傷害後
    復原情形為客觀描述，通常恢復情形並不會因時代進步而有不同。
    理    由
一、上訴人主張：其因視網膜剝離開刀貼回剝離之視網膜，於八十九年二月二十二日
    由被上訴人乙○○開七種藥方予上訴人點用，不料視網膜再剝離。經查，上述七
    種藥方中之「ＯＰＤ眼藥水」，僅適應於急慢性青光眼，乙○○竟給未有青光眼
    之上訴人點用，造成上訴人貼好的視網膜再剝離，為用藥不當。迄至八十九年三
    月四日由丙○○、乙○○再次開刀，惟其逾越手術範圍，造成二個大瞳孔及角膜
    毀損，而影響到視機能，上訴人應可請求侵權行為及債務不履行損害賠償。又上
    訴人於91年２月７日後始知其損害及賠償義務人，故其於原審追加丙○○為被告
    時，侵權行為損害請求權應未罹於時效。又上訴人與國泰醫院成立醫療契約，而
    乙○○及丙○○均為其使用人，其就上開手術所生之瑕疵給付與加害給付應負不
    完全給付之損害賠償責任，爰依上開規定，分別請求被上訴人連帶給付醫藥費及
    非財產損害賠償如訴之聲明等語（上訴人於原審請求被上訴人連帶給付四百五十
    九萬三千一百元及八百八十七萬四千七百四十七元，並各法定利息，於本院則只
    請求醫藥費、慰撫金一百五十九萬零三百九十六元及三百萬元並法定利息，其餘
    未上訴已確定）。
二、被上訴人則以：上訴人於本院始主張民法第一百九十一條之三及民法第二百二十
    四條、二百二十七條及二百二十七條之一之規定，係訴之變更追加，被上訴人不
    同意，且其請求基礎事實亦非同一。又其亦無民事訴訟法第四百四十七條第一項
    第一款及第六款之情形，故於二審不得提出新的攻擊防禦方法。上訴人所主張之
    視網膜剝離手術後視力變差，乃是因為其視網膜再度剝離所引起，因上訴人之雙
    眼曾因治療白內障接受摘除水晶體手術，故視網膜剝離手術後再發生剝離的比率
    比一般人更高，與乙○○開立之藥物無關，且視網膜剝離之主要原因應為增殖性
    病變；第二次手術亦無逾越手術同意書範圍，因手術中預期右眼前房於手術後會
    變得較靠近，故始在上訴人虹彩處預作一切口，未有因此嚴重損毀角膜及視力機
    能，上訴人手術前後之視力無顯著差別。且上訴人於長庚醫院所作之手術虹彩亦
    留切口，可知於虹彩預留切口為必要。再上訴人於原審追加丙○○為被告時已逾
    二年時效，故請求其賠償自不足採。又上訴人請求之慰撫金過高，且其所提出之
    長庚醫院醫療單據無法看出就診之項目及支出明細，被上訴人否認與本件醫療事
    件有關等語，資為抗辯。
三、上訴人於本院除原請求依據外，另依據民法第一百九十一條之三及第二百二十四
    條、二百二十七條及二百二十七條之一規定為請求。其中依據民法第一百九十一
    條之三規定請求部分，按訴訟標的乃為確定私權，以訴之方式，要求法院對其所
    主張或否認之法律關係加以審判者，上訴人此部分係就原已請求侵權行為損害賠
    償之訴訟標的補充其法律上之陳述，並未追加新的法律關係，即未追加訴訟標的
    。至於追加民法第二百二十四條、二百二十七條及二百二十七條之一規定之依據
    債務不履行損害賠償請求部分，與原來侵權行為之法律關係已不相同，自屬追加
    新的訴訟標的。惟按民事訴訟法第四百四十六條第一項規定「訴之變更或追加，
    非經他造同意，不得為之。但第二百五十五條第一項第二款至第六款情形，不在
    此限。」，次按所謂「請求之基礎事實同一，係指變更或追加之訴與原訴之主要
    爭點有其共同性，各請求利益之主張在社會生活上可認為同一或關連，而就原請
    求之訴訟及証據資料，於審理繼續進行在相當程度範圍內具有同一性或一體性，
    得期待於後請求之審理予以利用，俾先後兩請求在同一程序得加以解決，避免重
    複審理，進而為統一解決紛爭者。」查本件上訴人於本院追加債務不履行請求權
    之訴與原請求之侵權行為損害賠償訴訟（即民法第一百八十四條第一項前段、第
    一百九十三條第一項、第一百九十五條第一項及第一百八十八條第一項前段之請
    求權），其主要爭點具有共同性，各請求利益之主張在社會生活上可認為同一（
    求償項目及金額全同），而就原請求之訴訟及証據資料，於審理繼續進行在相當
    程度範圍內復具同一性（或一體性），得期待於後請求之審理予以利用，且不甚
    礙於被上訴人的攻擊防禦及訴訟之終結，基於擴大訴訟制度功能，一次解決紛爭
    的民訴法新旨趣而觀，本件訴之追加基礎事實同一，自不需經被上訴人之同意，
    並得因此提出相關攻擊防禦方法。
四、查上訴人主張其因右眼視野缺損，於八十九年一月二十四日前往被上訴人國泰醫
    院眼科門診，經轉診至被上訴人丙○○醫師處，同年一月二十五日經丙○○診斷
    為視網膜剝離，於八十九年一月二十九日由丙○○及訴外人蕭裕泉、陳威霖執行
    開刀手術貼回剝離之視網膜，同年二月二十二日由被上訴人乙○○開立七種藥方
    予上訴人點用，同年三月一日原視野缺損情形又出現，八十九年三月二日復經丙
    ○○診斷為「視網膜再剝離」，八十九年三月四日再由丙○○、乙○○、蕭裕泉
    、陳威霖再次開刀手術等情，業據提出國泰醫院病例記錄、診斷證明書等件為證
    ，且為被上訴人所不爭執，則此部分事實自堪信為真實。
五、按民法第一百九十一條之三係規定「經營一定事業或從事其他工作或活動之人，
    其工作或活動之性質或其使用之工具或方法有生損害於他人之危險者，對他人之
    損害應負賠償責任。但損害非由於其工作或活動或其使用之工具或方法所致，或
    於防止損害之發生已盡相當之注意者，不在此限。」依其立法理由，適用之情形
    限於「近代企業」，並係(一)從事危險事業或活動者製造危險來源(二)從事危險事業
    或活動者於某種程度控制危險(三)從事危險事業或活動者因危險事業或活動而獲取
    利益，而醫療行為在性質上迥異於民法第一百九十一條之三立法說明列舉之危險
    活動。醫療過程中之危險，肇因於未為醫療因疾病惡化造成之風險，係由疾病所
    造成，醫療目的乃在避免疾病本身之危險，醫療行為縱以企業方式為之，但所欲
    獲取之利益主要為病人之健康，非以費用之收取為主要目的，醫師於醫療中雖有
    防免副作用產生之義務，但僅為消極之義務，醫師於醫療過程中並未因其工作或
    活動而積極增加原來所無之危險，其工作或活動並未製造危險，依一般社會通念
    醫療行為非危險工作或活動，民法第一百九十一條之三之規定並不適用於醫療事
    業及醫療行為，上訴人主張民法第一百九十一條之三規定適用於醫療事業及醫療
    行為，顯非有理。
六、上訴人以其於九十一年二月七日才知第二次手術後伊眼睛有上述雙瞳等損害及賠
    償義務人，而主張於九十二年三月十四日追加被上訴人丙○○為被告，未逾侵權
    行為損害賠償請求權之時效云云；被上訴人丙○○則抗辯上訴人依侵權行為損害
    賠償請求權追加伊為被上訴人之部分，已罹於時效等語。經查：
  (一)按民法第一百九十七條第一項規定「因侵權行為所生之損害賠償請求權，自請求
    權人知有損害及賠償義務人時起，二年間不行使而消滅。自有侵權行為時起，逾
    十年者亦同。」上訴人係於九十二年三月十四日依據侵權行為法律關係追加請求
    被上訴人丙○○與被上訴人乙○○、國泰醫院應連帶賠償，依其主張事實係於八
    十九年三月四日由被上訴人丙○○、乙○○再開刀手術，致發生右眼下方出現呈
    現罵人手勢之二塊手影、黃斑部病變等情。準此上訴人最遲於八十九年三月四日
    即知悉其所受之損害及賠償義務人被上訴人丙○○，惟伊迄至九十二年三月十四
    日始追加請求被上訴人丙○○給付，顯已逾侵權行為損害賠償請求權之時效。
  (二)上訴人雖以其於九十一年二月七日至台北市立仁愛醫院及台北榮民總醫院，看過
    照片及診斷書等資料後才知第二次手術後伊眼睛有上述雙瞳等損害以及賠償義務
    人，惟依據上訴人於原審主張「手術後看燈時，右眼一直有三個映像出現」（原
    審卷一第七頁上訴人民事起訴狀參照)，並陳述「原告有幾隻眼睛呢？以常識判
    斷（一隻眼睛只能產生一個映像）是二個瞳孔產生三個映像」等語（見原審卷一
    第一五六頁民事準備書（三）狀），更稱「二個瞳孔更是一個邪惡怪異、古今中
    外聞所未聞的手術；二個瞳孔產生三個映像，造成右邊花花的非常難受，沒有人
    能忍受得了」「尤有甚者，在虹膜上開了一個大洞，做成二個大瞳孔，不但造成
    右眼自此之後失去了眼內前後房生理屏障，更合併複視，右邊花花的非常難受，
    沒人能忍受得了，令人痛不欲生」和「二個大瞳孔產生三個映像，不但造成下方
    瞳孔視力愈強愈令人難受的負面效應，更影響左眼，左眼自1.10.發生飛蚊症，
    及常感脹痒難受、疲憊疼痛」 (見原審卷第一七二頁上訴人於原審所提民事準備
    書（四）狀、原審卷第二四七頁民事聲明狀）是上訴人係於手術後右眼就有一直
    有三個映像出現，而產生三個映像之事是由二個瞳孔所造成，且造成上訴人疼痛
    難忍，痛不欲生，足證上訴人於手術後就知其所主張有二個瞳孔存在之事實，上
    訴人對其自己所主張經歷，自屬明知係屬所謂侵害其權利的行為，而應於手術後
    提起訴訟而起算時效。至於上訴人所提其於九十一年一月十一日至書田醫院看診
    、九十一年一月十四日於台北市仁愛醫院拍攝之照片、九十一年二月六日仁愛醫
    院所開立之診斷證明書和台北榮民總醫院九十一年二月七日之診斷證明書，均只
    是上訴人用以證明其所主張存有二個瞳孔之證據，無法證明其係於斯時才明知第
    二次手術後眼睛有雙瞳之情形。故被上訴人丙○○據以為時效消滅之抗辯，自屬
    有理。
七、上訴人主張其於八十九年二月二十二日由被上訴人乙○○用藥不當，故意給予上
    訴人藥理作用相反僅適應於急慢性青光眼之毛果芸香鹼（pilocarpine；略稱OPD
    ），致視網膜再度剝離，請求被上訴人乙○○與國泰醫院連帶負賠償責任，為被
    上訴人所否認，並以：上訴人視網膜再度剝離與被上訴人開立使用之眼藥水無涉
    ，視網膜再度剝離係因自發性再剝離所致，而非因被上訴人乙○○誤用 OPD藥水
    為辯，經查：
  (一)上訴人自第一次手術八十九年一月二十九日開始即點用Naclof及Atropine等眼藥
    水至八十九年二月三日出院之日為止，並於住院期間之同年二月一日另加上Trus
    pot及Diamox 等藥物，且出院時並無任何要回家繼續服用上述藥物之醫囑。嗣八
    十九年二月九日回診，眼壓高至３４，開立Arteoptic、Truspot；同月二十二日
    ，因眼壓又昇高至２９，故乙○○除繼續使用Arteoptic、Truspot 外， 另給于
    第二線降眼壓藥物ＯＰＤ。第二次手術後當日八十九年三月四日開始點用Naclof
    及Atropine等眼藥水至八十九年三月九日出院為止，出院時醫囑繼續服用半顆
    Diamox十四天，其他亦無任何要回家繼續服用藥物之醫囑，此有上訴人之病歷醫
    囑附卷（見本院卷第一一一至一一二頁）為證，此與上訴人主張乙○○給予藥理
    作用完全相反的Pilocarpine促進收縮云云，並不相符。
  (二)再者，上訴人另主張被上訴人乙○○違反法律保護之規定，給予藥理作用完全相
    反的 pilocarpine，致伊業經開刀貼好之之視網膜再度剝離，前功盡棄，必須再
    次執行手術云云，則為乙○○所否認，原審依聲請函詢台北市藥師公會，該公會
    於九十二年四月二十一日函復：在台灣地區，對於施用毛果芸香鹼眼藥水之經驗
    ，因其藥理作用在眼睫狀肌上，可促使瞳孔收縮，而可能有眼瞼震動及纖毛肌痙
    攣之現象。但對於已是視網膜剝離手術患者，則未曾有相關報告，會造成視網膜
    再度剝離之現象。換言之，此藥若為長效劑型，則在國外臨床案例有視網膜剝離
    的報告。而在台灣地區眼科醫師，針對此藥使用非常謹慎，故眼科界未曾發生或
    聽過因單純使用眼藥水而造成視網膜再度剝離等語，此有上開公會該日之（92）
    北市藥師瑞字第九二０二０號函附卷（見原審卷一第二九一頁）。
  (三)又中華民國眼科醫學會於九十二年五月七日函復：1.視網膜剝離手術施行後，在
    臨床上再次剝離之比例，因個案視網膜剝離嚴重程度不同，依各國文獻記載，一
    般簡單個案約百分之十至百分之二十，複雜的個案在剝離機率則更高。2.視網膜
    剝離手術施行後，常因眼壓高而必須使用降眼壓的藥水，「毛果芸香鹼」是常用
    的二線用藥，作用機轉為增加眼內房水的排出，而達到降眼壓之目的。使用上並
    無不妥，臨床上此藥水使用與視網膜再度剝離並無因果關連性。若視網膜剝離手
    術施行後因眼壓高使用毛果芸香鹼治療後視網膜再次剝離，宜視為同時發生之狀
    況，以自發性再剝離解釋，此亦有該醫學會該日中眼台（92）字第０六九號函在
    卷（見原審卷一第三一一頁）為憑。本院審理中再函眼科醫學會，據其回函指出
    「造成視網膜剝離手術再度發生剝離的最主要原因是為發生增殖性病變」等語（
    見本院卷第二五六頁）。經本院函詢依據，該會更進一步指出理由係「視網膜剝
    離後，會造成網膜色素上皮細胞分散於玻璃體或視網膜上方，一旦細胞增殖再加
    上纖維組織增生，便引起增殖性玻璃體視網膜病變，會拉扯視網膜而造成視網膜
    再度剝離」，並舉下列文獻為證：1.在Schepens,Hartnett,Hirose等人於２００
    ２年出版之「Sshepens'Retinal Detachment and Allied Diseases」第二版中
    第２０章Proliferative Vitreoretinnopathy指出造成視網膜剝離手術失敗的最
    常見原因是增殖性玻璃體視網膜病變。2.另外在Stephen J.Ryan主編的第三版「
    Retina」一書中的第１３８章「Proliferative Vitreoretinnopathy」文中再度
    指出增殖性玻璃體視網膜病變是造成視網膜剝離手術失敗最常見的原因。3.在
    Hakin KN,Lavin MJ,Leaver RK等人，於１９９３年發表在Graefes Arch Clin
    Exp Ophthalmol之「Primary vitrectomy for rhegmatogenous retinal detach
    ment」研究一文中指出，再度發生剝離有百分之二十是與增殖性玻璃體視網膜病
    變有關。4.在Sharma T,Gopal等人，於２０００年發表在J Indian Med Assoc之
    「Recent developments in vitreoretinal surgry」 研究一文中指出，增殖性
    玻璃體視網膜病變是造成視網膜剝離手術失敗重要的原因（見本院卷第二九一頁
    ）。反觀上訴人所提指摘「使用OPD藥水會使視網膜手術後再度產生剝離」之論
    著為OPD原廠說明書（英文版）之「Adverse reactions」欄記載為「Inextreme
    cases there is the danger of retinal detachment in predisposed
    indivicuals」（見外放提証總覽第四七頁證三十一之ㄧ），係在極端的案例中
    才有視網膜剝離的危險。
  (四)綜上可知，由眼科醫學會鑑定函 (中眼台（92）字第○六九號函) 函覆內容可知
    視網膜剝離手術施行後，在臨床上再次剝離之比例，因個案視網膜剝離重程度有
    所不同，依各國文獻記載，一般簡單個案約百分之十至百分之二十；複雜的個案
    （complicated case）再剝離機率則更高（因個案而異）。被上訴人乙○○於上
    訴人視網膜剝離手術後，使用毛果芸香鹼之ＯＰＤ眼藥水降低上訴人之眼壓，為
    正常之用藥，而視網膜剝離手術施行後，使用毛果芸香鹼治療以降眼壓及視網膜
    再次剝離，並無相當因果關連性，被上訴人所辯與上開函詢內容相符，應屬可採
    。上訴人對於其視網膜再度剝離為被上訴人乙○○使用毛果芸香鹼之ＯＰＤ眼藥
    水所致之事實，僅以ＣＩＢＡＶＩＳＩＯＮ毛果芸香鹼等張眼藥水之說明書中副
    作用之記載為證，顯有不足，其遽為本件因果關係之主張，並無足採。準此，上
    訴人主張被上訴人乙○○用藥不當，致伊之視網膜再度剝離云云，並無依據，上
    訴人主張被上訴人乙○○與國泰醫院應負連帶賠償之責，亦屬無據。
八、上訴人復主張八十九年三月四日再由被上訴人丙○○、乙○○，與訴外人蕭裕泉
    、陳威霖進行開刀手術，竟違反醫療法第四十六條第一項前段告知義務，逾越手
    術範疇，掀起角膜、切斷眼內肌與切除部分虹膜組織，嚴重毀損角膜及眼機能，
    以致造成右眼最佳矯正視力為０點０二五；另做了兩個大瞳孔致其右眼下方出現
    呈現罵人手勢之二塊手影、黃斑部病變，而請求被上訴人丙○○、乙○○與國泰
    醫院應連帶賠償云云，亦為被上訴人所否認，並以：上訴人未於第二次手術中遭
    受不當對待，其右眼瞳孔下方之虹膜切口為必要之手術，上訴人所稱罵人之手勢
    ，並非實在等語抗辯，經查：
  (一)由病例記載可知，上訴人於八十九年三月四日之第二次視網膜剝離，亦係採用Pa
    rs plana vetrectomy之方式，即經角膜二側鞏膜處 (未經角膜)進入施作水晶體
    切除術（見本院卷第一一七頁），自無上訴人所指「掀起角膜、切斷眼內肌」之
    情形。且第二次手術所實施者為玻璃體切除與矽油植入手術，此有被上訴人提出
    之麻醉同意書附卷（見原審卷二第一五九頁）為證。另觀上訴人所提出丙○○所
    撰寫之「談視網膜剝離症」一文中之術前說明，有「玻璃體切除術是網膜剝離手
    術的最後一道防線，常需伴隨施行鞏膜環狀扣壓術，水晶體切除術，網膜前後增
    生膜之去除，眼內雷射，矽油注射等多項手術」之記載（見外放提証總覽第一七
    ○頁附件一之十一），此雖為一般性論述，因未參入利害之考量，足為本件參考
    ，依其所載可知所謂「玻璃體切除術」實係包括一連串手術在內，非單純一項切
    除玻璃體手術，而會採取何種手術之組合，以及採取何種方式治療，往往涉及專
    業之判斷，八十九年四月十七日上訴人回診時，上訴人右眼在虹彩與角膜即發現
    有兩處貼黏，更見被上訴人丙○○先前所預作之虹彩切口有其必要性 (見本院卷
    第一一六頁)， 被上訴人所為既與上訴人所簽訂之同意書手術內容記載相符，自
    難謂有何違反醫療法第四十六條第一項前段之告知義務。
  (二)又上訴人八十九年一月二十九日第一次住院時，右眼矯正視力為０．４，右眼眼
    壓為６；同年三月四日第二次住院時右眼矯正視力為０．２，右眼眼壓為１２；
    同年十月十四日，右眼矯正視力為０‧４，有病例可稽，並為上訴人所自認 (見
    本院卷第一○七至一○九頁病歷影本及第三四五頁辯論狀所載) ，手術前和手術
    後視力並無顯著差別。又上訴人八十九年五月二十七日至榮總眼科時之病歷記載
    中有（macular edema was told by國泰h）記載，清楚指出「病人主訴於國泰醫
    院時即有被告知其黃班部有水腫」（見提証總覽證五十九），本院去函中華民國
    眼科醫學會，據醫學會於九十三年四月五日以中眼（九三）字第○七四號函復指
    出「視力的恢復與手術前之視力及黃斑部剝離之時間有關，因人而異，一般最佳
    矯正視力僅能恢復至零點壹左右」（見本院卷第二五六頁），之後本院再去函眼
    科醫學會函詢請其提出相關文獻依據，經於九十三年六月二十九日以（九三）中
    眼字第一五二號函回函（見本院卷第二九○頁），於附件二醫學文獻研究一文中
    指出「在增殖性玻璃體視網膜病變併發視網膜剝離者，手術後平均視力為２０／
    ２００（零點一）」等語（見本院卷第二九三頁），上訴人雖指摘此附件是發表
    於一九八八年即距今十六年前的老文章云云，因本件是對一種人體組織發生傷害
    後復原情形之客觀描述，一般通常情形會恢復到何種情形，是不會因年代久遠而
    發生根本上的不同，附件仍有參酌價值。上訴人雖以九十一年九月三十日長庚醫
    院蔡瑞芳主任檢查上訴人右眼矯正視力僅０．０１至０．０２５為本件手術後視
    力之基準，因長庚醫院九十一年十月四日診斷書已記載「右眼角膜移植及虹膜整
    型。病患於九十一年九月三十日住院，九十一年九月三十日施行手術後」 ( 見
    本院卷第四○八頁)，可知上訴人於九十一年九月三十日至長庚醫院接受手術原
    因係「右眼角膜」之關係，與視網膜無關。況本件系爭手術八十九年三月四日手
    術至九十一年九月三十日時間已長達二年半之久，上訴人在前述期間，依據上訴
    人所述八十九年五月二十七日、六月七日至榮總眼科、九十年八月十六日至長庚
    眼科、十一月二十一日、二十七日、十二月四日至仁愛醫院眼科、九十年十二月
    二十五日至榮總眼科、九十年十二月二十八日、九十一年一月七日、十四日、二
    十四日、二月六日至仁愛醫院眼科、二月七日至榮總眼科、九月三十日至長庚醫
    院眼科（見外附證物上訴人提証總覽證十、二十一、二十二、五十八至六十一）
    ，亦有其他醫療行為介入，自無因果關係之可言。
  (三)另眼科醫學會九十三年四月五日回函亦指出「在視網膜剝離前已施行過白內障囊
    內摘除術及人工水晶體植入縫合術，在施行玻璃體切除時，在下方虹彩處預作週
    邊虹彩切除術，是屬可（應）行之步驟」（見本院卷第二五六頁），九十三年六
    月二十九日回函中清楚指出並附相關文獻以為據：1.在Stephen J.Ryan主編的第
    三版「Retina」一書２２０５頁中指出，在植入有後房人工水晶體的眼睛，若沒
    有適當水晶體外囊或小樑支撐時，再施行玻璃體切除時，需要在下方虹彩處作週
    邊虹彩切除術。因此，施行過白內障囊內摘除術及人工水晶體植入縫合術的眼睛
    ，當已無適當水晶體外囊或小樑支撐，倚下方虹彩處作週邊虹彩切除術，當屬應
    行之步驟。2.又學者Gedde SJ.於２００２年發表在Curr Ophthalmol.之「
    Management of glaucoma after retinal detachment surgery」 研究一文中指
    出，為預防瞳孔阻斷性青光眼，在施行手術（玻璃體切除手術）的同時，要在下
    方虹彩處預作週邊虹彩切除術（見本院卷第二九一頁）。上訴人雖主張其沒有青
    光眼，並以此否定眼科醫學會引用文獻，但所謂「為預防瞳孔阻斷性青光眼」，
    原包括本來沒有青光眼之情形在內。
  (四)上訴人稱前揭手術造成「雙瞳」及右眼視網膜上留有罵人手勢之二塊手影及黃斑
    部病變等損害云云，固據上訴人提出照片等件為證，惟查，上開上訴人右眼瞳孔
    右下方所預留之小孔，被上訴人抗辯係為減低眼壓所必要，衡諸上訴人自陳：九
    十年二月二十日書田醫院副院長林嘉理醫師診斷為：右眼二個瞳孔的大小差不多
    ，直徑約４至５mm，下方瞳孔是開刀手術時做的，是一個刀口等語（見原審卷第
    一五六頁上訴人民事準備書三狀），及上訴人所提長庚紀念醫院九十一年十月四
    日所開立之診斷證明書所載，九十一年九月三十日施作手術係「虹膜整型」，非
    「虹膜修補」，所謂「整型」係出於個人外觀上之需要，而非出於功能上之需要
    ，可見直到九十一年九月三十日被上訴人丙○○替上訴人所為之虹膜切口仍有其
    功能上之必要，至同年十月三十日上訴人在長庚醫院接受縫合手術後，在虹彩處
    仍留有一切口（見本院卷第四○八頁、外放證物上訴人提証總覽證二三至二五）
    ，在在可知當初在虹彩預留切口確有其必要。則被上訴人於上訴人右眼瞳孔下方
    所留之刀口，為必要之醫療行為，所辯自堪採信。
  (五)被上訴人乙○○、丙○○所為之醫療行為既無故意或過失侵害上訴人之身體，或
    違背契約約定，上訴人認被上訴人應負連帶給付責任，即屬無據。
九、再上訴人雖以中華民國眼科醫學會於第一審曾為不利上訴人之鑑定而否認其重複
    鑑定，惟查眼科醫學會為一學術社團，無偏袒任一單一個人必要，立場應認公正
    客觀，雖上訴人以眼科醫學會理事長許紋銘醫師，與被上訴人乙○○同為中央健
    保局之門診醫師，許紋銘為醫學會理事長，丙○○為醫學會監事，認該醫學會與
    被上訴人有利害關係，而認中華民國眼科醫學會函復之內容全然不實云云。惟由
    上訴人所提病歷和相關診斷證明，許紋銘醫師和上訴人間亦有「醫病關係」，且
    由病歷上記載可知，上訴人是本件醫療糾紛後至許醫師處門診，衡情上訴人應有
    就本件系爭之事項詢問過許醫師，若醫學會之回函和當日許醫師向上訴人所告知
    內容不同，上訴人應能主張門診時之情形加以駁斥，況相關鑑定由醫療爭議委員
    會召集人鄭增加召集，衡諸今日社會進步情形，鑑定非任何個人可任意為之，顯
    見上訴人以此作為否定眼科醫學會之主張洵屬上訴人臆測之詞，並不足採。
十、綜上所述，上訴人主張，為不足採，被上訴人抗辯尚屬可信。是則上訴人執此主
    張依據侵權行為及債務不履行法律關係請求被上訴人連帶賠償，自屬無據。從而
    ，請求被上訴人乙○○及國泰醫院應連帶給付一百五十九萬零三百九十六元及被
    上訴人丙○○、乙○○、國泰醫院連帶給付三百萬元，並均自起訴狀繕本送達之
    翌日起至清償日止，依年息百分之五計算之利息，為無理由，應予駁回。其假執
    行之聲請亦失所附麗，應併予駁回。原審為上訴人敗訴之判決及駁回其假執行之
    聲請，並無不合。上訴意旨指摘原判決不當，求予廢棄改判並為訴之追加，均為
    無理由，應予駁回。
十一、本件事證已臻明確，兩造其餘攻擊、防禦方法及其他事證，對於本件判斷不生
      影響，爰不一一論述，併此敘明。
十二、據上論結，本件上訴及追加之訴均為無理由，依民事訴訟法第四百四十九條第
      一項、第七十八條，判決如主文。
中　　　華　　　民　　　國　　九十三　　年　　　九　　月　　　六  　　　日
                              民事第二庭
                                  審判長法  官  張  耀  彩
                                        法  官  王  仁  貴
                                        法  官  黃  嘉  烈
正本係照原本作成。
如不服本判決，應於收受送達後二十日內向本院提出上訴書狀，其未表明上訴理由者
，應於提出上訴後二十日內向本院補提理由書狀（均須按他造當事人之人數附繕本）
上訴時應提出委任律師或具有律師資格之人之委任狀；委任有律師資格者，另應附具
律師資格證書及釋明委任人與受任人有民事訴訟法第四百六十六條之一第一項但書或
第二項（詳附註）所定關係之釋明文書影本。
中　　　華　　　民　　　國　　九十三　　年　　　九　　　月　　　七　　　日
　　　　　　　　　　　　　　　　　　　　書記官  倪  淑  芳
附註：
民事訴訟法第四百六十六條之一（第一項、第二項）：
對於第二審判決上訴，上訴人應委任律師為訴訟代理人。但上訴人或其他法定代理人
具有律師資格者，不在此限。
上訴人之配偶、三親等內之血親、二親等內之姻親，或上訴人為法人、中央或地方機
關時，其所屬專任人員具有律師資格並經法院認為適當者，亦得為第三審訴訟代理人
。
